【裁判字號】    92,訴,427
【裁判日期】    921111
【裁判案由】    確認債權不存在
【裁判全文】
臺灣新竹地方法院民事判決  九十二年度訴字第四二七號
    原      告  乙○○
    訴訟代理人  林思銘律師
    複 代 理人  劉雅萍律師
    被      告  甲○○
                            弄.
右當事人間確認債權不存在事件，本院於民國九十二年十月二十一日辯論終結，判決
如左：
    主      文
確認被告就原告原所有坐落新竹縣橫山鄉○○段二五三、五０七之一、六九七之五地
號土地，於民國八十五年一月二十九日新竹縣竹東地政事務所空白字第一五三五號收
件，同年二月一日登記之本金最高限額新台幣壹仟貳佰萬元之抵押權，所擔保之新台
幣壹佰萬元債權不存在。
訴訟費用由被告負擔。
    事      實
甲、原告方面：
一、聲明：如主文所示。
二、陳述：
（一）緣民國（下同）八十四年十月間，訴外人洪文欽帶原告至訴外人吳博文處賭博
      ，結果原告因賭輸錢而簽立四張面額共一千萬元之本票，嗣訴外人洪文欽與吳
      博文竟向原告取走原屬其所有坐落新竹縣橫山鄉○○段二五三、五０七之一、
      六九七之五等筆土地之所有權狀，而原告並未同意要將所有之前開土地供訴外
      人洪文欽與吳博文設定抵押，亦未承諾以所有前開土地『抵償』積欠『吳博文
      』之賭博債務一千萬元。嗣後洪文欽帶原告與吳博文相約在台北市○○○路某
      西餐廳見面，商議由原告書立委任狀委託訴外人洪文欽辦理抵押權設定及出售
      不動產之事宜，以抵償積欠『吳博文』之賭博一千萬元。惟按賭博為法令禁止
      之行為，其因該行為所生債之關係原無請求權，除有特別情形外，縱使經雙方
      同意以清償此項債務之方法而變更為負擔其他新債務時，亦屬脫法行為，不能
      因之而取得請求權（最高法院四十四年度台上字第四二一號判例意旨參照）；
      是原告雖因賭博積欠『吳博文』一千萬元，然賭博乃法令禁止之行為，訴外人
      『吳博文』對於因賭博所生之債之關係，對原告並無任何請求權可言，雖原告
      事後簽立一千萬元之本票並將土地設定抵押以『抵償』積欠『吳博文』之賭博
      債務，惟上開簽發票據及設定抵押之行為均屬脫法行為之一種，訴外人『吳博
      文』並不能因之取得請求權。
（二）次按當事人意思表示一致者，契約始為成立；查系爭土地設定抵押權予被告時
      ，原告並不知情，且原告與被告間亦無任何金錢往來，業據訴外人洪文欽於台
      灣板橋地方法院八十六年度易字第四四五六號偽造文書刑事案件中表示原告因
      積欠賭債一千萬元，央求其代為處理，因而設定抵押；至於抵押權人為何係其
      之名義，此乃因其並不懂法律關係所致，其後再塗銷抵押權改設定在友人女兒
      甲○○名下，而當時設定只是形式，主要是要處理掉土地，故被告僅係前開土
      地之形式抵押權設定人，與原告間並無任何抵押債權存在等情；是原告就前開
      三筆土地設定第三順位抵押權予被告之事，既是事後始獲悉，顯見原告與被告
      就前開土地設定抵押權一節，並無意思表示一致之情形，從而兩造間就前開土
      地之設定抵押權契約自不為成立，亦即原告與被告間確無任何抵押債權存在自
      明。又原告並未向被告借貸或積欠任何金錢，惟被告卻於本院八十五年度執字
      第三二九號執行事件中，就原告所有前開土地拍賣完畢之土地增值稅退稅款，
      主張有抵押債權一百萬元，並由本院製作分配表使其可得分配到七十六萬六千
      二百七十三元，惟因兩造間根本無前開抵押債權存在，原告自得提起本件訴訟
      ，以排除此部分權利受侵害之危險。
（三）復按票據上之權利，對本票發票人，自發票日起算三年間不行使，因時效而消
      滅；查本件被告固提出原告於八十四年十月二十六日所簽發面額為三百萬元之
      本票一紙證明其與原告間有債權存在之事實，惟該本票係原告於八十四年間因
      積欠訴外人『吳博文』賭債時所簽立，該紙本票並不足以證明兩造間確有金錢
      借貸之事實；且如被告認兩造間有金錢借貸關係，仍應就金錢交付及借貸意思
      表示一致負舉證責任，而被告並未舉證證明。又縱認兩造間有金錢借貸之事實
      ，因該紙本票係八十四年十月二十六日簽發，迄今已逾三年之消滅時效，被告
      亦已無請求權。
（四）末按確認之訴，非原告有即受確認判決之法律上利益，不得提起。所謂即受確
      認判決之法律上利益，係指法律關係之存在與否不明確，原告主觀上認其在法
      律上之地位有不妥之狀態存在，且此種不妥之狀態，能以確認判決將之除去者
      而言。查前開三筆土地經拍定現正實行分配中，因被告登記為該三筆土地之第
      三順位抵押權人，原告在私法上之地位自有受侵害之危險，而原告提起本件確
      認抵押債權不存在之訴，得排除被告行使抵押權之危險，故原告提起本件確認
      抵押債權不存在之訴，有即受確認判決之利益。
三、證據：提出被告戶籍謄本一件為證。
乙、被告方面：
    被告未於言詞辯論期日到場，亦未提出書狀作任何聲明或陳述。
丙、本院依職權調取本院八十五年度執字三二三九號清償票款執行事件卷及台灣高等
    法院八十七年度上字第二四八五號詐欺等刑案偵審案卷（含台灣新竹地方法院檢
    察署八十五年度偵字第九００三號偵查卷、台灣板橋地方法院檢察署八十五年度
    偵字第二一八一五號偵查卷、台灣板橋地方法院八十六年度易字第四四五六號審
    理卷）。
    理      由
一、程序方面：
    本件被告經合法通知，未於言詞辯論期日到場，核無民事訴訟法第三百八十六條
    所列各款情形，爰依原告之聲請，由其一造辯論而為判決。
二、按確認之訴，非原告有即受確認判決之法律上利益，不得提起；所謂即受確認判
    決之法律上利益，係指法律關係之存否不明確，原告主觀上認其在法律上之地位
    有不安之狀態存在，且此種不安之狀態，能以確認判決將之除去者而言。本件原
    告主張兩造間並無債權債務關係存在，惟被告卻登記為原告原本所有前開三筆土
    地之第三順位抵押權人，並具狀主張其與原告間之債權債務確實存在，而該三筆
    土地業經本院八十五年執字第三二三九號清償票款執行事件拍定，因另有土地增
    值稅退稅款屬原告所有，而本院現正就此退稅款一百九十八萬二千七百三十三元
    實施分配，被告係屬第三順位抵押權人，故而列入可分配到七十六萬六千二百七
    十三元等情，業據本院調取本院八十五年度執字第三二三九號清償票款執行事件
    卷查核屬實。是原告與被告間就抵押權擔保債權之法律關係存否顯有爭執，倘被
    告受有分配，則原告在私法上之地位即有受侵害之危險，而原告提起本件確認抵
    押債權不存在之訴，茍或得勝訴判決，即得排除被告行使抵押權之危險，揆諸上
    開說明，應認原告提起本件確認抵押債權不存在之訴，有即受確認判決之利益，
    合先敘明。
三、按賭博為法令禁止之行為，其因該行為所生債之關係原無請求權之可言，除有特
    別情形外，縱使經雙方同意以清償此項債務之方法而變更為負擔其他新債務時，
    亦屬脫法行為不能因之而取得請求權（最高法院四十四年度台上字第四二一號判
    例意旨參照）。本件原告主張其於八十四年十月間，經由訴外人洪文欽帶至台北
    縣蘆洲市之訴外人吳博文租屋處賭博，當日原告賭輸吳博文一千萬元，其後乃簽
    立面額共一千萬元之本票交給吳博文，並由原告書立委託書委任訴外人洪文欽辦
    理抵押權設定事宜，惟其與被告並不認識，與被告間亦無任何金錢往來，足見兩
    造間就抵押權之設定部分，並無意思表示一致之情形，則兩造間就前開土地之設
    定抵押權契約自不為成立，亦即原告與被告間確無任何抵押債權存在之事實；而
    查原告於訴外人即前開土地第二順位抵押權人林守仁向本院聲請強制執行並拍定
    後（即本院八十五年度執字第三二三九號），即於八十六年一月二十一日具狀陳
    明並未向被告借款，亦未提供前開土地保證訴外人洪文欽對被告所負之債務，實
    則係因受洪文欽之邀至賭場賭博，因輸了一千餘萬元，始被取走土地所有權狀、
    印鑑證明等情，再於八十七年二月二十六日具狀表明與被告間之抵押權不存在，
    本院乃通知被告於十日內表示意見，但被告並未表示意見，直至八十九年十二月
    十九日始具狀表示執行名義相關資料遺失，經與債務人即原告協調，願撤銷參與
    分配，嗣因前開三筆土地又有退還之土地增值稅一百九十八萬二千七百三十三元
    可供分配，被告又於九十一年七月二十二日具狀表明與原告之債權債務確實存在
    ，僅因債權憑證整理耗時，而聲請於七日後補陳，直至九十一年七月二十九日始
    提出由原告簽發之面額三百萬元本票一紙，陳稱原告尚餘一百萬元未償還等情，
    業據本院調取本院八十五年度執字第三二三九號清償票款執行事件卷查核屬實；
    則由上述，縱令原告有提供前開三筆土地設定抵押與被告，惟原告僅為抵押義務
    人，並非債務人，亦即原告僅係擔保訴外人洪文欽對被告所負之債務，而提供前
    開三筆土地設定抵押權，亦有土地登記簿謄本、土地登記申請書、抵押權設定契
    約書等附於台灣板橋地方法院八十六年度易字第四四五六號詐欺等刑事審理卷可
    按，則本件原告與被告間縱有設定抵押權之合意，原告所提供前開土地擔保者既
    係訴外人洪文欽對被告所負之債務，並非原告本身對被告所負之債務，則被告於
    前開執行事件卷所陳報其與原告間確有債權債務關係，且目前尚餘一百萬元未清
    償云云，縱屬真實，亦無從認係前開抵押權擔保之債權。
四、復參諸訴外人洪文欽於原告對其提出告訴之刑事詐欺案件，亦迭於偵審中陳稱其
    於八十四年七月間與原告至其朋友吳博文處賭博，原告因賭輸積欠一千萬元賭債
    ，因而簽發面額共一千萬元之本票（面額二百萬元及三百萬元各二張），其並經
    賭場之要求在本票上背書，且須由原告將其所有不動產為抵押權之設定，而因其
    不懂，且因背書擔保原告所負之前開賭債，才會先將抵押權設定為其之名義，後
    來其有塗銷抵押權設定，改將抵押權設定在朋友女兒即被告名下，當時設定只是
    形式，主要是要處理掉土地，其並願意塗銷以被告為抵押權人之設定，而其並未
    幫原告清償前開賭債等情，亦據本院調取台灣高等法院八十七年度上字第二四八
    五號詐欺等刑案偵審案卷（含台灣新竹地方法院檢察署八十五年度偵字第九００
    三號偵查卷、台灣板橋地方法院檢察署八十五年度偵字第二一八一五號偵查卷、
    台灣板橋地方法院八十六年度易字第四四五六號審理卷）查核屬實；而被告經通
    知未到庭，亦未提出書狀為任何爭執，則由前述，亦可知無論係原告或訴外人洪
    文欽，均未積欠被告任何債務，且原告所提供前開土地設定抵押之目的，原係用
    以清償對吳博文積欠之賭債，未料訴外人洪文欽竟以被告為抵押權人辦理登記，
    亦難認原告與被告間有成立抵押權設定物權契約之合意，又即令可認兩造間有設
    定抵押權之合意，其目的仍屬擔保前開賭博債務而為，應認係脫法行為而無效。
    又雖被告於前開執行事件有提出面額三百萬元之本票，並陳稱原告尚積欠一百萬
    元債務云云；惟基於前述，訴外人洪文欽係借用被告為抵押權名義人設定抵押權
    ，其目的則在擔保前開原告積欠之一千萬元賭債，則清償前開賭債之方法而變更
    為負擔之票據及設定抵押之行為，均仍屬脫法行為，被告仍不能因之主張前開設
    定抵押權擔保之債權存在亦明。
五、綜上所述，本件被告既僅係提供名義供訴外人洪文欽設定抵押權，以擔保原告所
    積欠之前開賭債，而無從認原告與被告有成立抵押權設定契約之合意，且縱令有
    設定抵押權，因實際上無論原告或訴外人洪文欽均未積欠被告債務，則前開設定
    者又係最高限額抵押權，則亦無從認有擔保之債權存在。至被告於執行事件所陳
    述原告尚積欠一百萬元債務云云，不僅無從認係本件抵押權擔保之債權（抵押權
    擔保之範圍在被告對訴外人洪文欽之債權），更因其本身仍屬清償前開賭債之方
    法而變更為負擔新債務，被告亦無從據以對原告加以主張，從而原告請求確認前
    開如主文第一項所示設定給被告抵押權所擔保之債權不存在等情，即屬有理由，
    應予准許。
六、據上論結，本件原告之訴為有理由，依民事訴訟法民事訴訟法第三百八十五條第
    一項前段、第七十八條規定，判決如主文。
中      華      民      國    九十二    年     十一     月     十一     日
                                  臺灣新竹地方法院民事第一庭
~B法      官  李承訓
右為正本係照原本作成。
如對本判決上訴，須於判決送達後廿日內向本院提出上訴狀。
~B法院書記官  吳玉蘭
中      華      民      國    九十二    年     十一     月     十三     日


司法院資訊處製作；財團法人民間司法改革基金會備份。
